臺灣高等法院刑事判決
109年度上易字第1207號
上  訴  人  
即  被  告  楊錫豐





選任辯護人  楊進興律師
上列上訴人即被告因妨害自由案件，不服臺灣士林地方法院109
年度易字第36號，中華民國109年3月31日第一審判決（起訴案號
：臺灣士林地方檢察署108年度偵字第12163號），提起上訴，本
院判決如下：
    主  文
原判決撤銷。
楊錫豐無罪。
    理  由
一、公訴意旨略以：被告楊錫豐(下稱被告)、告訴人陳美蓉(下
    稱告訴人)係分別住居新北市○○區○○街000巷0號3樓之1、3號
    12樓之1的鄰居，但相處不睦。詎被告竟基於妨害自由犯意
    ，於民國108年6月18日晚間11時19、20分許，以手動關閉設
    在上開大樓地下1樓、控制告訴人前揭住處的電源裝置之強
    暴方式，妨害告訴人用電權利約30分鐘。因認被告所為，係
    犯刑法第304條第1項強制罪嫌云云。
二、犯罪事實應依證據認定之，無證據不得認定犯罪事實；不能
    證明被告犯罪者，應諭知無罪之判決，刑事訴訟法第154條
    第2項、第301條第1項分別定有明文。次按事實之認定，應
    憑證據，如未能發現相當證據，或證據不足以證明，自不能
    以推測或擬制之方法，以為裁判基礎；且刑事訴訟上證明之
    資料，無論其為直接證據或間接證據，均須達於通常一般人
    均不致於有所懷疑，而得確信其為真實之程度，始得據為有
    罪之認定，若其關於被告是否犯罪之證明未能達此程度，而
    有合理性懷疑之存在，致使無從形成有罪之確信，根據「罪
    證有疑，利於被告」之證據法則，即不得遽為不利被告之認
    定；又被害人與一般證人不同，其與被告處於絕對相反之立
    場，其陳述之目的，在使被告受刑事訴追處罰，內容未必完
    全真實，證明力自較一般證人之陳述薄弱，故被害人縱立於
    證人地位而為陳述，仍應視其陳述有無瑕疵，即便其陳述無
    瑕疵可指，仍不得作為有罪判決之唯一依據，應調查其他證
    據以察其是否與事實相符，亦即仍須有補強證據以擔保其陳
    述之真實性，始得採為斷罪之依據，且應達到前揭所示毫無
    合理可疑之證明程度，方得為有罪之判決（最高法院61年台
    上字第3099號判決、94年度台上字第3326號判決參照）。所
    謂無瑕疵，係指被害人所為不利於被告之陳述，與社會上之
    一般生活經驗或卷附其他客觀事證，並無矛盾而言；又所稱
    補強證據，固不以證明犯罪構成要件之全部事實為必要，但
    以與被害人指述具有相當之關聯性為前提，並與被害人之指
    證相互印證，綜合判斷，已達於使一般之人均不致有所懷疑
    ，而得確信其為真實之程度而言。
三、公訴意旨認被告涉犯上開強制罪嫌，無非以告訴人之指訴，
    另據案發過程光碟為其主要論據。
四、訊據被告固坦承於108年6月18日23時18分許，前往位於社區
    地下一樓停車場至告訴人住處電源之電錶設置處前查看乙情
    不諱，惟堅決否認有何強制犯行，辯稱：並未動手關閉告訴
    人所屬3號12樓之1之電源開關(下稱系爭電源開關)，當日因
    為住處又發生跳電，所以才下樓查看其他正常用戶之電錶，
    以便比較異同云云；辯護人則為被告辯護稱：被告係因住處
    電源跳電，為瞭解跳電原因而下樓查看各處電錶，被告停留
    在系爭電源開關下方電錶設置處前方之時間未達1分鐘，當
    無從在如此短暫時間內，由諸多電錶及上方電源開關中辨識
    何者為系爭電源開關並將之關閉，難認本案係被告所為，況
    告訴人隨時可開啟系爭電源開關，縱令有人關閉，亦無強暴
    脅迫行為，本案實與刑法強制罪之構成要件不符云云。
五、經查：
(一)被告住處於108年間時常因不明原因跳電，致生困擾，被告
    之妻黃家琳與證人江大千及另1名住戶，於108年6月18日晚
    間前往時任社區主任委員之告訴人住處，要求告訴人妥善處
    理等情，業據被告供述、證人即告訴人、證人江大千等證述
    綦詳（原審卷第50至51、103至105頁，本院卷第216、217頁
    ），並有108年6月22日○○○○大樓管理委員會函文存卷可參（
    審易卷第41至43頁）；又被告與告訴人分屬系爭社區5號、3
    號住戶，故其電錶及各戶電源開關分別設置在系爭社區地下
    室不同區域，互不相鄰，且系爭電源開關是在3號電錶設置
    處之上方，高度較被告身高為高，其外裝置有上掀式鐵門等
    情，有系爭電源開關、電錶及被告與系爭電源開關相對高度
    照片2張在卷可憑(本院卷第167、243頁)，是上開各該部分
    事實，首堪認定。
(二)本案被告於案發當時固有前往系爭電源開關下方之電錶設置
    處面前徘徊、停留之事實，惟與告訴人住處發生無法供電之
    狀況是否必然相關，並無直接證據證明足資佐憑；又本案被
    告是否得於短暫時間內可順利覓得系爭電源開關並將之關閉
    ，依卷附間接證據已不足以認定，自不得遽以推論被告有公
    訴人所指直接關閉系爭電源開關之事實：
 1、本案事發之始末，經告訴人業於警詢及原審指述證：於108
    年6月18日晚間11時20分許，我家的電源突然斷電，原以為
    是停電，我就直接去問其他住戶是否有停電，結果只有我家
    斷電，於是我就直接去地下室總電源箱檢查，發現只有我家
    的電源是被扳下的，就直接去調監視器，看到在那個時間，
    只有被告出現在系爭電源開關下方電錶設置處逗留，我就報
    警了等語（偵卷第8、40頁、原審卷第105至109頁)，另經原
    審勘驗筆錄暨翻拍截圖等在卷可佐（原審卷第101至102頁）
    ，合先敘明。
 2、承告訴人上開指控被告於案發時地關閉系爭電源開關，致其
    住處停電而侵害其用電之權利一情，固據證人吳明璿於原審
    證稱：我當時是因為告訴人跟我反應，才跟告訴人下去地下
    室看，電源開關上面有標示是那一戶何樓層的，我看到告訴
    人家的電源開關是被「扳下來」的，因為開關上有灰塵，被
    扳下來時會有手指印，且在開關上還是有指紋在，有被關掉
    的痕跡，有兩個摸過的痕跡等語(原審卷第121至123、128頁
    )，煞有介事地證稱案發時，告訴人家中之停電狀況係人為
    造成。惟查：
　⑴依卷附系爭電源開關照片所示(偵卷第15頁，本院卷第89頁)
    ，上方確實並無告訴人所屬住處標示記號之表徵，是證人吳
    明璿證稱系爭電源開關上有標示何戶、何樓層一語，明顯悖
    於客觀事證，不可信採。
　⑵又證人吳明璿上開「我看到告訴人家的電源開關是被扳下來
    的」一語，亦與證人吳明璿於同次庭訊時證稱：案發前，社
    區也曾發生跳電時，當時我和江大千也曾一起下樓看過，之
    後告訴人向我反應停電，我們下去時，看到李先生(按即李
    朝宗，下同)和告訴人的先生也在地下室，我說「上面沒跳
    」，他們說「下面跳掉」，我看到電源總開關時，已經被李
    先生「扳回去了」等語(原審卷第120、123、127、128頁)，
    互有齟齬。足稽證人吳明璿就其於案發時在地下室所看到的
    電源總開關究係「被扳下來的」抑是已經被李朝宗「扳回去
    了」，於同次庭訊前後所述明顯不一。
　⑶更況，據被告所提供之系爭電源開關外設置在地下室，外部
    有電箱覆蓋，高度甚高，何以會有證人吳明璿證稱之灰塵覆
    蓋，已是莫名。又因系爭電源開關設置於電箱內，電箱設之
    高度距離地面達198公分(系爭電源箱門最低處)至220公分(
    系爭電源箱門最高處)，有卷附照片1紙在卷可參(本院卷第2
    43頁)，明顯超過一般人之高度，光線不佳，視野受限，且
    據證人吳明璿稱看到時該系爭電源開關既已為李朝宗扳回去
    復電，必然有視線死角，難以看到系爭電源開關上之微物跡
    證。證人吳明璿得在如此條件下，徒以肉眼即能看到其上有
    「手指印」、「兩個摸過的痕跡」，實在難以想像。又證人
    吳明璿證稱看到系爭電源開關時已由李朝宗接觸過，則證人
    吳明璿前開指證歷歷之「手指印」、「兩個摸過的痕跡」，
    自然無法排除係李朝宗扳回復電接觸所形成，而非證人吳明
    璿直指之必然係「被扳下來」時造成，應予辨明。
　⑷再證人吳明璿固堅指系爭電源開關係遭人為刻意扳下所關閉
    ，卻又證稱現場聽聞李先生他們說「下面跳掉」；而「下面
    跳掉」一語，無非係電源開關可能因設備老舊、接觸不良、
    用電過量等諸多因素造成跳電之常用語詞，若李朝宗於案發
    之際回應證人吳明璿之用語係「下面跳掉」一語，明顯與「
    被扳下來」之語彙文義相去甚遠，何以證人吳明璿得據以推
    論係遭人為操作，而得出「被扳下來」的結論，亦啟人疑竇
    。
　⑸另證人吳明璿目睹開關時，既已為李朝宗「扳回去了」，何
    以針對證人吳明璿未親自見聞之李朝宗操作手法得為如身歷
    其境般證稱：我確定不是因為用電過大而跳電，因為自然跳
    電會彈開，彈片會在一半而已，需要往下扳再往上扳才可以
    ，而人為的則會整個往下掉等語(原審卷第124頁)，實在令
    人不明究理。
　⑹本案證人吳明璿就事發始末所為前開互相矛盾，且非依據其
    實際見聞之事實所為之個人意見或推測之詞，實不足為認定
    本案事實之依據，亦難據此證明告訴人所指居家住處斷電係
    人為造成一情為真。
 3、又本案縱據證人即告訴人之夫張信光於原審證稱：案發當時
    ，我在家，我太太即告訴人立刻用市內電話打給兩位志工，
    分別是水電吳明璿及11樓的李先生，吳明璿來我家看並無跳
    電，接著我就跟李先生一起搭電梯去地下室看電箱，當時吳
    明璿跟告訴人是在我家，我是跟著李先生走，因為我們跳電
    的時候，對面跟隔壁都沒有停電，所以我們第一時間的判斷
    是有跳電，系爭社區已經有23年，所以標示都已經糊掉，李
    先生說整排只有我們家的被扳下來，扳上去就好了等語(原
    審卷第130至132頁)，另證人張信光於檢察官問：李先生是
    壓下去再往上扳，還是直接扳上去時，證稱：我站在後面，
    他看到就扳上去，並說「你們家的被扳下來」等語(原審卷
    第131至132頁)。惟查：
　⑴證人張信光於同次庭訊時亦證稱：在李先生啟動系爭電源開
    關前，我沒有常識去看系爭電源開關的狀況，我只是跟著李
    先生走，我也沒有注意電錶及系爭電源開關的狀況如何，檢
    察官問我，我現在知道系爭電源開關上面有1個蓋子，但我
    當時沒有去碰觸到任何東西等語(原審卷第131至132頁)。證
    人張信光既意在了解家戶用電斷電成因，據其所稱係亦步亦
    趨地跟隨在李朝宗後方，李朝宗要能接觸系爭電源開關，勢
    必要向上掀啟外覆於系爭電源開關外之鐵蓋，證人張信光對
    外在顯而易見之系爭電源開關外所附加之鐵蓋未能注意，且
    就系爭電源開關之狀況並無認知，已然違常。矧諸證人張信
    光不僅對外顯之客觀狀況無法證述，在自承對於電力設備並
    無常識之前提下，卻得就李先生細微之手掌動作得以為「就
    扳上去」之此番證言，自難遽信。
　⑵更況，證人張信光證稱：我們發覺是有人刻意扳的，原因是
    因為跳電的時候，對面跟隔壁都沒有停電等語(原審卷第130
    頁)，足稽證人張信光認定斷電係人為造成，乃依憑鄰人電
    力狀況加以判斷，而非依現場見聞系爭電源開關之狀況據以
    回答，可以推論證人張信光確實並未目睹案發第一時間系爭
    電源開關之客觀狀態，信屬有徵。然而，居家用電中斷，原
    因多端，各戶用電超載、電線老舊、接觸不良等均有可能造
    成單獨用戶之電力中斷，俱屬尋常，證人張信光單憑鄰人用
    電正常，遽而推論遭人為關閉電源開關，實難遽採。至證人
    張信光所稱：李先生現場有稱系爭電源開關「被扳下來」一
    語，亦核與證人吳明璿證稱之「下面跳電」一語明顯互異，
    可徵證人張信光非依據於事發時親自見聞系爭電源開關之客
    觀表徵所為之上開證述，無法以此認定所證住處用電中斷係
    遭人為關閉電源開關等情為真。
 4、本案被告於案發當日監視器畫面時間23時18分28秒(原審卷
    第147頁下方照片)至19分00秒(原審卷第148頁下方照片)，
    前後約莫32秒之時間，固在系爭電源開關下方電錶牆面前徘
    徊、停留，有原審勘驗筆錄暨截圖照片附卷可參(原審卷第1
    47、148頁)。惟依被告所提供之照片所示，系爭電源開關設
    置處高於被告身高(被告身高為171公分，系爭電源開關設置
    處為距地面198公分至220公分)，屬上掀式(本院卷第167、2
    43頁)，已詳述如前。再依現場照片所示，含告訴人在內之3
    號住戶之電錶分別設置在3個相鄰區域，合計至少有45個(本
    院卷第173頁)，相應且設置在電錶上方之電源開關，亦應至
    少有45組，有現場電源總開關及被告相對位置照片附卷可參
    (本院卷第163、165、167頁)。該照片內之45個電錶中，固
    有標示告訴人住處所屬「3號12樓之1」之電錶，惟此電錶上
    方之電源關開箱內所設置之電源開關確實無任何標示告訴人
    住家所屬系爭電源開關之文字記號(偵卷第15頁，本院卷第8
    9頁)，此經證人張信光於原審證稱：(提示偵卷第15頁)我不
    知道上、下兩張照片中，那1個是我家的電源開關，系爭社
    區有23年了，所以標示都已經糊掉等語明確(原審卷第131頁
    )；亦據證人黃國梅即現任系爭社區主委於本院審理時證稱
    ：告訴人住處的電源開關確實如本院卷第89頁照片所示，照
    片下方雖有告訴人處的電錶，但我無法確認上面的電源開關
    中那1個是告訴人住處的，因為系爭社區已經有24年了，標
    示很模糊等語綦詳(本院卷第212、214、215頁)。益徵證人
    吳明璿上開證述系爭電源開關外之標示可以辨識何者為告訴
    人住處之電源開關一語，確屬妄言。佐以本案卷證既無證據
    證明身為軍職之被告，平日有為居民處理社區用電問題，而
    得以熟稔社區各戶供電設備之位置等經驗，亦乏如證人吳明
    璿、案外人李朝宗般具電工之專業，實在殊難想像被告得於
    32秒之短暫時間，完成在3個相鄰區域中之45個電錶設置處
    精準地找到屬於告訴人住處之電錶後，往上掀起遠較被告身
    高為高之電源開關設置處之鐵箱，且在無標記之現狀下，順
    利覓得告訴人住家之系爭電源開關，再予以關閉之可能。準
    此，卷內所存之間接證據實不足以證明被告有告訴人所指於
    案發時地關閉系爭電源開源之事實。
 5、本案已無直接證據足以證明被告於案發當時確有如告訴人所
    指「直接按下」毫無標示特徵之系爭電源開關等情，另現存
    之間接證據亦不足以令人形成被告有於短暫須臾之32秒內，
    可精準地掌握系爭電源開關所在處直接按下以關閉而達無合
    理懷疑之程度，自不得驟然以被告出現在系爭電源關關下方
    電錶牆面之時間與告訴人住處停電時間之相近，遽認被告有
    公訴人所指關閉系爭電源開關等事實為真。　 
(三)承上，本案並無充分且足夠之證據足認被告有於案發之際，
    直接關閉系爭電源開關造成告訴人住處停電之事實存在；且
    告訴人住處之電源縱係遭人為(本案無證據證明為被告所為)
    在無人之地下室以「按下」電源總開關關閉之方式而影響告
    訴人之用電，亦難謂該當於刑法強制罪中施強暴之要件：
 1、刑法第304條之強制罪，須以強暴、脅迫使人行無義務之事
    ，或妨害他人行使權利始克成立。而所謂強暴乃逞強施暴，
    即對於他人身體，以有形之實力或暴力加以不法攻擊之謂，
    所謂脅迫，係指威脅逼迫，即以言詞姿態脅迫他人，足使人
    心生畏懼而言。故所謂強暴脅迫，均須對人直接或間接為之
    為限，對物加以暴力則不包括在內；如妨害人行使權利時，
    被害人並不在場，自無從對人施強暴脅迫，既乏施強暴脅迫
    之手段，要與刑法第304條第1項之構成要件不符（最高法院
    85年度台非字第344號、第356號判決意旨參照）。刑法第30
    4條第1項之強制罪，其所保護之法益為個人之意志決定自由
    與意志活動自由，其規定以強暴、脅迫使人行無義務之事或
    妨害人行使權利者，構成強制罪。惟實則日常生活中，個人
    之意志決定自由與意志活動自由時時處處皆受到強制，為避
    免刑罰權之過度發動，強制罪之成立，一般通說咸認應以「
    手段與目的間之可非難性條款」為要件以限縮強制罪之適用
    範圍。而所謂手段與目的之可非難性，依照德國實務與部分
    學界所採取之見解，係將法律上之可非難性概念與社會倫理
    價值相連結，即指「一個行為是社會所不可忍受的而且由於
    它重大的令人厭惡的本質而特別高程度的社會倫理上所不被
    贊同的」，我國實務對此尚未見明確之論述，而多以「社會
    相當性」、「實質違法性」之抽象概念說明並委由法官於具
    體個案審判時為判斷。學說上有認為強暴罪之重點在於行為
    人之行為能否發生強制作用，有時行為雖無暴力之外形，但
    仍會發生強制作用者，仍屬本罪之強暴行為。惟如此見解，
    將強暴概念精神化，且放棄對於受害人身體壓迫之要求，最
    後將造成只要心理受到阻礙即符合強制罪之構成要件，會導
    致強暴之概念變成毫無限制，有違構成要件明確性之要求。
 2、本案公訴人起訴被告係單純以按下系爭電源開關以關閉電源
    之方式，中斷告訴人之供電，並無證據可證明被告有何破壞
    或對於告訴人住處之供電設備造成不可回復之毀損等情，先
    予辨明。系爭電源開關本係設在未有出入管制、任何人均得
    自由出入之公共場所，未見任何人有何在場看守、強占，或
    阻止他人將電源再度開啟之情形，此據證人即告訴人、證人
    吳明璿、張信元均稱於下樓至地下室之際，已由李朝宗開啟
    系爭電源開關後順利啟用等情無訛，俱詳如前述。本案是否
    可遽認公訴人所指人為關閉系爭電源開關之行為，即該當以
    實力不法加諸於物，間接對人所施之強暴手段，已屬有疑。
    佐以卷內尚無證據可證明，被告在地下室系爭電源開關下方
    電錶牆面徘徊之當下，確有接觸系爭電源開關之事實，亦無
    其他自然人在地下室之現場，現場自無個人之意思決定自由
    遭受妨害之可能。申言之，告訴人既不在場，無人對告訴人
    直接或間接施強暴行為，即縱有人間接施之於物體即本案之
    系爭電源開關而影響於告訴人之意思決定或使用電力之權利
    ，然仍須於行為人間接施強暴於系爭電源開關之時，告訴人
    在場，始得謂係對告訴人間接施強暴。本案斷電之際告訴人
    既在家中，而非在告訴人等所指系爭電源開關箱之現場，未
    受任何人在場看守、強占或阻止告訴人或任何人再度開啟電
    源之情形，此部分難認告訴人有受他人施以有形之物理力量
    使告訴人無法自由決定某事項或影響正常用電之權利等受強
    暴之情事。更況，系爭電源開關仍屬於隨時可自由開啟之狀
    態，應不得遽認公訴人所指關閉電源開關之行為，係該當以
    實力不法加諸於物而間接對人所施之強暴手段，上開行為未
    達對他人意思決定產生強制作用之程度，實難認係強制罪所
    稱之強暴手段，即與強制罪之構成要件不符。
六、綜上所述，檢察官所舉之證據，均尚未達於通常一般之人均
     可得確信而無合理之懷疑存在之程度，無法使本院形成被
    告有罪之確信心證，即不能證明其犯罪，揆諸前揭說明，自
    應 為其無罪之諭知。原審未詳酌上情，誤對被告為有罪之
    諭知，容有未洽，被告提起上訴，指摘原判決不當，為有理
    由，自應由本院將原判決撤銷，另為被告無罪之諭知。
據上論斷，應依刑事訴訟法第369條第1項前段、第364條、第301
條第1項，判決如主文。
本案經檢察官蔡啟文提起公訴，檢察官蔡顯鑫到庭執行職務。
中　　華　　民　　國　　109 　年　　7 　　月　　30　　日
                  刑事第三庭    審判長法　官  張惠立
                                      法　官  張江澤
                                      法　官  劉兆菊
以上正本證明與原本無異。
不得上訴。
                                      書記官  陳佳微
中　　華　　民　　國　　109 　年　　7 　　月　　30　　日